【裁判字號】    98,繼,199
【裁判日期】    980409
【裁判案由】    拋棄繼承
【裁判全文】
臺灣嘉義地方法院民事裁定               98年度繼字第199號
聲  請  人  甲○○(即浦田素子.
                        8號
            乙○○○
                        8號
            丙○○○
                        8號
                        之3
被繼承人    丁○○
上列當事人被繼承人丁○○聲明拋棄繼承事件，本院裁定如下：
  主  文
本件拋棄繼承之聲明應予駁回。
程序費用新台幣壹仟元由聲請人平均負擔。
  理  由
一、繼承，依被繼承人死亡時之本國法，但依中華民國法律中華
    民國國民應為繼承人者，得就其在中華民國之遺產繼承之。
    依本法應適用當事人本國法，而當事人有多數國籍時，其先
    後取得者，依其最後取得之國籍定其本國法。同時取得者依
    其關係最切之國之法。但依中華民國國籍法，應認為中華民
    國國民者，依中華民國法律，此為涉外民事法律適用法第22
    、25條之規定。復按繼承人拋棄其繼承權，應於知悉其得繼
    承之時起二個月內以書面向法院為之，97年1月2日修正公布
    前之民法第1174條第1項、第2項前段定有明文。又遺產繼承
    人，除配偶外，依下列順序定之：1.直系血親卑親屬。2.父
    母。3.兄弟姊妹。4.祖父母。復為民法第1138條所明定。而
    民法第1138條所定第一順序之繼承人中有拋棄繼承權者，其
    應繼分歸屬於其他同為繼承之人。第二順序至第四順序之繼
    承人中，有拋棄繼承權者，其應繼分歸屬於其他同一順序之
    繼承人。與配偶同為繼承之同一順序繼承人均拋棄繼承權，
    而無後順序之繼承人時，其應繼分歸屬於配偶。配偶拋棄繼
    承權者，其應繼分歸屬於與其同為繼承之人。第一順序之繼
    承人，其親等近者均拋棄繼承權時，由次親等之直系血親卑
    親屬繼承。先順序繼承人均拋棄其繼承權時，由次順序之繼
    承人繼承。其次順序繼承人有無不明或第四順序之繼承人均
    拋棄其繼承權者，準用關於無人承認繼承之規定。因他人拋
    棄繼承而應為繼承之人，為限定繼承或拋棄繼承時，應於知
    悉其得繼承之日起二個月內為之，此為民法第1176條（97年
    1月2日修正公布前之舊法）亦定有明文。
二、本件聲請意旨略以：甲○○（即浦田素子）為被繼承人丁○○之配偶，乙○○○、丙○○○係被繼承人丁○○之女兒，
    丁○○於民國80年5月28日歸化日本國籍，日名為浦田慶隆
    ，但被繼承人丁○○又於86年8月14日恢復為我國國籍，被
    繼承人丁○○於90年1月31日於美國馬里蘭州巴爾的摩郡因
    病過世，因聲請人與被繼承人丁○○分居多年，聲請人定居
    於日本，與被繼承人丁○○並無往來，因此聲請人不知被繼
    承人丁○○恢復為我國國籍，迄聲請人於97年12月24日收到
    日本佐賀地方裁判所民事部平成20年（）第242號裁判書
    （日本國十八銀行株式會社向聲請人於日本提出請求確認繼
    承人之訴訟），聲請人始知悉被繼承人丁○○已於86年8 月
    14日恢復為我國國籍，聲請人爰依我國涉外民事法律適用法
    第22條之規定，聲請人確實是在上述日期後才知悉應依我國
    法律繼承，因此遂於法定期間內具狀聲明拋棄繼承，請准予
    備查等語。經查，本件拋棄繼承人之被繼承人丁○○（男，
    36年10月28日生，身分證統一編號：Ｚ000000000號，生前住
    嘉義市○區○○里○○路560號）雖原歸化為日本籍，但已
    於86年8月14日恢復我國國籍，被繼承人丁○○於90年1月31
    日死亡時之國籍為我國國籍，此有卷附戶籍謄本等件可證，
    則有關被繼承人丁○○繼承事宜，自應適用被繼承人之本國
    法即我國法律，先此敘明。聲請人甲○○（即浦田素子）、
    乙○○○、丙○○○係被繼承人丁○○第一順序之繼承人，
    聲請人甲○○於本院調查時陳稱：「乙○○○、丙○○○於
    被繼承人丁○○過世當時均美國，並於90年2月1日從美國打
    電話到日本告知甲○○被繼承人丁○○已過世，且乙○○○
    、丙○○○亦曾於日本提出拋棄繼承之聲明，聲請人甲○○
    亦曾於日本平成14年間（即民國91年間）提出被繼承人丁○○之遺產分割協議書。」等語明確（見本院98年3月12日訊
    問筆錄），因聲請人乙○○○、丙○○○既已於丁○○死亡
    時向日本國佐賀家庭裁判所聲明拋棄繼承，且丁○○死亡時
    具有日本國籍，則聲請人乙○○○、丙○○○自無庸再向我
    國提出拋棄繼承之聲明，其拋棄繼承之聲明應予駁回。至聲
    請人甲○○（即浦田素子）既已於90年間即知悉被繼承人丁○○已過世，縱聲請人甲○○認被繼承人丁○○係日本國人
    民，非我國國民，亦應依日本法律於期限內聲明拋棄繼承，
    惟甲○○既未於當時向日本國之法院或我國法院聲明拋棄繼
    承，並已代理聲請人乙○○○、丙○○○向日本法院聲明拋
    棄，且自日本寄遺產分割協議書予丁○○次順序之繼承人即
    丁○○之父、母親，有遺產分割協議書一份在卷可按 (本院
    卷49頁)，並據甲○○於本院調查時陳明在卷，堪認甲○○
    於丁○○死亡時，並無拋棄繼承之意思，且丁○○死亡時，
    同時具有日本國及我國國籍，甲○○當時均未向日本國之法
    院及我國法院聲明拋棄繼承，而遲至98年2月18日始向本院
    聲明拋棄繼承權，已逾修正前民法第1174條所規定二個月之
    期限，聲請人甲○○（即浦田素子）聲明拋棄繼承已逾兩個
    月之期限，於法不合，應予駁回。
三、依非訟事件法第21條第1項前段、第23條、民事訴訟法第85
    條，裁定如主文。
中    華    民    國    98    年    4     月    9     日
                      家事法庭法  官  涂裕洪
以上正本係照原本作成。
如對本裁定抗告，須於裁定送達後10日之不變期間內，向本院提
出抗告狀，並繳納抗告費新臺幣1,000元
中    華    民    國    98    年    4     月    9     日
                              書記官  李靜華


司法院資訊處製作；財團法人民間司法改革基金會備份。
